臺灣高等法院刑事判決
110年度上訴字第918號
上  訴  人  
即  被  告  陳博洋
選任辯護人  王嘉斌律師（法扶律師）
上列上訴人即被告因強盜案件，不服臺灣士林地方法院109年度
金訴字第131號，中華民國109年12月17日第一審判決（起訴案號
：臺灣士林地方檢察署109年度偵字第3862號），提起上訴，本
院判決如下：
    主  文
上訴駁回。
    事  實
一、乙○○因需錢孔急，竟意圖為自己不法之所有，基於強盜之犯
    意，於民國109年2月11日9時30分許，身著黑色連帽上衣、
    黑色鴨舌帽、黑色口罩、深色長褲及深色休閒鞋，攜帶其所
    有之手槍造型打火機1個前往臺北市○○區○○○路0段00巷00號
    之三商家購股份有限公司美廉社士林中山北門市（下稱美廉
    社超商），先入內購買飲料藉以勘查地形後，復於店外等候
    ，於同日10時40分許，見該店內僅店員甲○○而無其他員工、
    顧客在內，認有機可乘，旋進入店內，徒手從後方抓住甲○○
    臉部、架住甲○○身體，將甲○○挾至店內廁所附近，展示上開
    手槍造型之打火機以感嚇甲○○，過程中因甲○○試圖反抗、欲
    掙脫束縛經乙○○徒手壓制，致受有右側手部擦傷、左側前臂
    挫傷併瘀青等傷害，乙○○並喝令甲○○將收銀機內現金交出，
    以此強暴、脅迫方式至使甲○○不能抗拒，甲○○遂依乙○○指示
    ，打開店內收銀機取出現金新臺幣（下同）5,000元交付予
    乙○○，乙○○得手後隨即搭乘計程車逃離現場，旋將款項花用
    殆盡。嗣經甲○○報警處理，因而查悉上情。
二、案經甲○○訴由臺北市政府警察局士林分局報告臺灣士林地方
    檢察署檢察官偵查起訴。
    理  由
一、程序事項：
(一)本院審理範圍：
    檢察官原起訴上訴人即被告乙○○涉犯洗錢防制法第14條第1
    項洗錢罪、刑法第30條第1項前段、第339條第1項幫助詐欺
    取財罪、第328條第1項之強盜罪嫌，原審審理後，認被告犯
    行事證明確，而分別論以幫助詐欺取財（原審判決犯罪事實
    欄一）、強盜罪（原審判決犯罪事實欄二），被訴洗錢部分
    則不另為無罪之諭知。被告提起上訴後，就幫助詐欺取財部
    分撤回上訴，有其刑事聲明上訴狀、本院審判程序筆錄、撤
    回上訴聲請書附卷可稽（見本院卷第33、88、137頁），檢
    察官則未上訴，是本院審理範圍，僅限於原審犯罪事實欄二
    所示強盜部分，合先敘明。
(二)證據能力：
    本判決下述所引用被告以外之人於審判外之陳述，檢察官、
    被告及其辯護人於本院準備程序及審理時對該等證據能力均
    表示沒有意見（見本院卷第66、89頁），且迄言詞辯論終結
    前亦未聲明異議，本院審酌前開證據資料作成時之情況，尚
    無違法不當及證明力明顯過低之瑕疵，而認為以之作為證據
    應屬適當，依刑事訴訟法第159條之5規定，均認有證據能力
    。至認定本案犯罪事實之其餘證據，並無證據證明係違背法
    定程序所取得，亦無顯有不可信之情況，且經本院於審理期
    日合法調查，該等證據自得作為本案裁判之資料。
二、認定犯罪事實所憑證據及其理由：
(一)上揭事實，業據被告於警詢、偵訊、原審、本院準備程序及
    審理時坦承不諱（見偵3862卷第8至11、97、99頁、原審審
    金訴卷第60頁、原審金訴卷第39至40、122頁、本院卷第65
    、94頁），核與證人即告訴人甲○○於警詢、偵訊證述情節相
    符（見偵3862卷第20至21、24、79、81頁），並有告訴人之
    振興醫療財團法人振興醫院109年2月11日診斷證明書、傷勢
    照片、美廉社士林中山北路門市監視器擷取照片、沿線監視
    器錄影翻拍畫面、臺北市政府警察局士林分局搜索扣押筆錄
    、扣押物品目錄表、扣案物品照片、被告行為時所著服裝照
    片、被告之陽信商業銀行匯款單、臺北市政府警察局鑑定書
    等件在卷可稽（見偵3862號卷第29、31、37至49、55至63、
    73至75頁），並有如附表所示持以犯案之手槍造型打火機、
    案發時及至銀行匯款時所著衣物、帽子及口罩等物扣案足資
    佐證，足認被告前開任意性自白與事實相符，堪以採信。
(二)按刑法第328條第1項之「強暴」，係謂直接或間接對於人之
    身體施以暴力，以壓制被害人抗拒之狀態而言；「脅迫」則
    係指行為人以威嚇加之於被害人，使其精神上萌生恐懼之心
    理，以達到致使不能抗拒之程度。而強盜罪之強暴、脅迫，
    祇須壓抑被害人之抗拒，或使被害人身體上、精神上，處於
    不能抗拒之狀態為已足。又強盜罪之所謂「不能抗拒」，係
    指行為人所為之強暴、脅迫等不法行為，就當時之具體事實
    ，予以客觀之判斷，足使被害人身體上或精神上達於不能或
    顯難抗拒之程度，申言之，強盜行為之被害人是否已達不能
    抗拒程度，應以行為人行為時所施手段之強弱程度，綜合當
    時之具體事實，依多數人之客觀常態情狀決之，亦即視該手
    段施用於相類似情況下，是否足使一般人處於不能抗拒之壓
    制程度而定（最高法院99年度台上字第4069號、3081號判決
    意旨參照）。查證人甲○○於警詢、偵訊時證述：我是該美廉
    社超商的店長，被告在9點多進來買飲料後出去，10點多又
    進來，徘徊在賣場那區，我當時去補貨，背向被告，被告突
    然從後面一隻手捉住我的臉、一隻手抓住我身體，要將我架
    到廁所，過程中我想要反抗、掙脫、轉身看對方是誰，但沒
    有成功，還是被壓制住，我有看到對方戴口罩、帽子、穿黑
    衣服，被告架我到廁所時，我有看到他手中有1支小槍，當
    時以為是真的槍，我很害怕被告拿槍攻擊我，被告說他急需
    用錢，要我拿給他5,000元，我擔心自身安危，就走到櫃檯
    拿錢給被告，我不敢逃跑，因為被告在過程中一直跟著我，
    且店裡只有我一個人在，沒有其他同事，我怕逃跑的話被告
    會追上我，我是因為害怕被告會攻擊我，沒有辦法才拿錢給
    被告；對方沒有拿槍對我做什麼動作，就是拿在手上，我看
    到會害怕等語（見偵3862號卷第20至21、24、79至81頁），
    足見被告以徒手拉扯、從後方架住告訴人臉部、身體，並展
    示手槍造型打火機之強暴、脅迫方式，已使告訴人客觀上難
    以掙脫、主觀上亦因害怕而不敢抗拒。又查本案案發地點雖
    係公眾得出入之營業場所，惟當時店內並無客人光顧，而告
    訴人獨自一人在貨架區理貨，全無防備，被告突然闖入店內
    ，自背後架住告訴人並將之強拖往廁所方向，其動作甚至造
    成告訴人受有右側手部擦傷、左側前臂挫傷併瘀青等傷害，
    顯見其拉扯力道非輕，任何人遇此情況，均會擔心遭受生命
    、身體及財產安全之威脅，且被告乃身高約176公分、體重
    約84公斤之身材壯碩男性，告訴人則為身高145公分之嬌小
    女性（見偵3862號卷第81、97頁），其等間體型、力氣均有
    相當差距，而超商內空間狹小，被告與告訴人相距甚近，案
    發時手中更持有使告訴人誤認為真槍之手槍造型打火機，倘
    若被告因告訴人不從而突然攻擊，告訴人顯然毫無抵禦能力
    ，是以當時之空間情境，及被告擁有之體型、所持物品等優
    勢，告訴人實無拒絕交付財物之意思自由。從而，告訴人面
    對突發狀況，顯然處於弱勢地位，在求助不易之情況下，身
    心必處於極度驚恐、害怕之狀態，實難單憑己力逃離現場，
    縱欲逃離現場，亦恐遭被告持有之手槍（實為打火機）攻擊
    ，反遭不測，是以被告上開強暴、脅迫行為之客觀時、地、
    人、物等具體情況判斷，已足使告訴人達於不能抗拒之程度
    ，核屬強盜行為無訛。至被告於犯案時雖持手槍造型打火機
    1把作為恫嚇告訴人之工具，惟觀諸該打火機之外觀、大小
    及材質、用途，尚難認屬客觀上足對人之生命、身體、安全
    構成威脅之兇器，併此敘明。　　
(三)綜上所述，本案事證明確，被告上開強盜犯行，堪以認定。
     
三、論罪：　　
(一)按強盜罪，於實施強暴行為之過程中，如別無傷害之故意，
    僅因拉扯致被害人受有傷害，乃施強暴之當然結果，亦不另
    論傷害罪（最高法院24年度刑事庭會議決議意旨參照）。被
    告在架住告訴人身體挾至廁所過程中，因告訴人反抗而壓制
    之行為，造成告訴人受有右側手部擦傷、左側前臂挫傷併瘀
    青等傷害，既已結合於強盜罪之罪質中，即不另論傷害罪。
　　核被告所為，係犯刑法第328條第1項之強盜罪。
(二)次按犯罪之情狀顯可憫恕，認科以最低度刑仍嫌過重者，得
    酌量減輕其刑，刑法第59條定有明文。蓋刑事審判旨在實現
    刑罰權之分配的正義，故法院對有罪被告之科刑，應符合罪
    刑相當之原則，使輕重得宜，罰當其罪，以契合社會之法律
    感情，此所以刑法第57條明定科刑時應審酌一切情狀，尤應
    注意該條所列10款事項以為科刑輕重之標準，並於同法第59
    條賦予法院以裁量權，如認犯罪之情狀可憫恕，認科以最低
    度刑仍嫌過重者，得酌量減輕其刑，俾使法院就個案之量刑
    ，能為適當之斟酌。而刑法第59條之所謂犯罪之情狀，應審
    酌其犯罪有無可憫恕之事由，即有無特殊之原因與環境，在
    客觀上足以引起一般同情，暨宣告法定低度刑，是否猶嫌過
    重等因素，以為判斷（最高法院38年台上字第16號、45年台
    上字第1165號、51年台上字第899號判例參照）。而強盜罪
    之法定刑為5年以上有期徒刑，然同為強盜之人，其原因動
    機不一，犯罪情節未必盡同，或嚴重危害社會治安者，或有
    強盜過程手段兇狠殘苛，對被害人傷害至鉅者，但亦有強盜
    過程允非至殘，或對被害人造成輕微傷害，又或未對被害人
    造成人身傷害而僅止於侵害財產法益者，其強盜行為所造成
    危害社會之程度自屬有異，法律科處此類犯罪，所設之法定
    最低本刑卻同為5年以上有期徒刑，不可謂不重，倘依其情
    狀處以相當之有期徒刑，即足以懲儆，並可達防衛社會之目
    的者，自非不可依客觀之犯行與主觀之惡性二者加以考量其
    情狀，是否有可憫恕之處，適用刑法第59條之規定酌量減輕
    其刑，期使個案裁判之量刑，能斟酌至當，符合比例原則。
    查被告一時失慮犯強盜罪，固為法所不容，惟被告所施用之
    手段尚非殘暴，且實施犯罪之過程短暫，所得財物僅有5,00
    0元，犯後始終坦承犯行，又於偵查中即與告訴人所屬公司
    即三商家購股份有限公司達成和解，已賠償12,000元，有臺
    北市中山區調解委員會調解書在卷為憑（見偵3862號卷第91
    頁），已見悔意，是依其所犯情節，而一律論處本罪之法定
    本刑5年以上有期徒刑或科以最低刑度之有期徒刑5年，則猶
    嫌過重，未符罪刑相當及比例原則，是本件就全部犯罪情節
    觀之，對被告而言自屬法重情輕，當有情堪憫恕之處，爰依
    刑法第59條規定，予以酌量減輕其刑。
(三)被告及其辯護人另以被告因國中遭同學霸凌，致罹患「注意
    力缺損過動症」，行為時辨識行為違法之能力較常人為低，
    應有刑法第19條第2項減刑規定之適用云云，並提出新光吳
    火獅紀念醫院95年6月10日乙種診斷證明書為證云云（見本
    院卷第35、39、95、97至99頁）。惟按行為時因精神障礙或
    其他心智缺陷，致不能辨識其行為違法或欠缺依其辨識而行
    為之能力者，不罰。行為時因前項之原因，致其辨識行為違
    法或依其辨識而行為之能力，顯著減低者，得減輕其刑，刑
    法第19條第1項、第2項分別定有明文。觀諸被告對於犯案經
    過，包括先進入店內買飲料以勘察現場狀況、攜帶手槍造型
    之打火機持以犯案、如何變裝掩飾身分及如何處分贓款等情
    ，均可於警詢、偵訊時完整描述，且由被告犯罪之歷程並參
    以被告犯案時之監視錄影畫面（見偵3862卷第37至43頁）觀
    之，以被告先行入店內觀察後，復持預藏之手槍造型打火機
    伺機對告訴人施以強暴、脅迫，再換裝（原外著附表編號2
    所示之黑色連帽外衣，改外著附表編號6所示藍色外套）後
    至銀行匯款予友人等經過，益徵被告之犯罪計畫及手法甚為
    完整，足見其在為本件強盜行為前、後及行為過程，對外界
    事物之認知、感受、反應及肢體運作協調能力顯均不低於一
    般正常人，並有足夠之辨識能力、控制能力，難認其行為當
    時有何因精神障礙或其他心智缺陷，致不能辨識其行為違法
    或欠缺依其辨識而行為之能力，亦無顯著減低之情形。再者
    ，所謂注意力缺損過動症（Attention Deficit Hyperactiv
    e Disorder,簡稱為ADHD），是一種以行為與學習上的困擾
    作為表現的疾病，並非對外界事務缺乏認知理解及判斷能力
    ，且如前述，由被告犯前即先行觀察、伺機選擇店內無人時
    再犯案，且知悉持似手槍造型之打火機會造成告訴人恐懼，
    犯後尚更換外衣後前往銀行匯款給友人以清償債務等情觀之
    ，縱或被告行為時有注意力缺損過動之病狀，然顯未影響其
    對外界認知理解能力或控制行為能力因此顯著減弱之情形。
    是綜合各情以析，難認被告於案發當時曾因罹患上開疾病之
    影響，致其精神心智產生障礙而無法判斷自我行為意義，當
    認其具有完全責任能力而無適用刑法第19條減輕或免除其刑
    之餘地，被告與其辯護人提出距案發時13年前之診斷證明書
    執為上開辯解，難認有據，不足憑採。
四、上訴駁回之理由：
(一)原審以被告強盜犯行事證明確，適用刑法第328條第1項、第
    59條、第38條第2項規定，並審酌被告進入超商行搶、影響
    社會治安，自有可責，惟念其犯後即坦承犯罪事實，請求告
    訴人原諒，已有悔改之心，所得財物價值非高、亦已與告訴
    人所屬公司達成和解、賠償其等損失，兼衡被告本案之犯罪
    手段、動機，及其前揭自述教育程度、家庭經濟狀況等一切
    情狀，量處有期徒刑2年8月。並說明：⑴扣案如附表編號1所
    示之物，係被告所有供其犯本案所用之物，業據被告供承在
    卷，並有扣案物品照片可稽（見偵3862卷第55頁、原審金訴
    卷第121頁），爰依刑法第38條第2項規定前揭規定宣告沒收
    。另扣案如附表編號2至6所示衣物、帽子、口罩等物，雖係
    被告犯案當時著用之服飾，惟上開服飾均非新品，衡情應係
    被告平時衣著之一部，並非專為本案所購買使用，倘對上開
    物品為沒收，實欠缺刑法上之重要性，爰均不為沒收之諭知
    。⑵被告強盜所得之財物5,000元，本應依刑法第38條之1 第
    1項前段、第3項規定，宣告沒收或追徵其價額，然被告業於
    偵查中與告訴人所屬三商家購股份有限公司達成和解，並賠
    付12,000元，已如前述，其賠付金額已超出犯罪所得，如再
    予沒收本件犯罪所得，有過苛之虞，爰依刑法第38條之2 第
    2項之規定不予宣告沒收之。核其認事用法俱無不合，量刑
    亦甚妥適。
(二)被告上訴意旨略以：被告罹患「注意力缺損過動症」，對辨
    識行為違法或辨識能力，較一般人顯著減低，請求依刑法第
    19條第2項再予減輕其刑；又請考量被告強盜金額僅5,000元
    ，事後已與被害人和解，其母親為殘疾人士，同住之外婆亦
    年事已高，均需被告養家糊口，實不宜入監服刑，祈能予緩
    刑諭知，以啟自新云云。惟被告並無刑法第19條第2項所定
    得減輕其刑之情形，業經本院論述說明如前，且被告所犯強
    盜罪經原審諭知宣告刑為有期徒刑2年8月，即與受2年以下
    有期徒刑宣告之緩刑要件不符，且原審已於判決理由詳細記
    載量刑審酌各項被告犯罪情節、犯罪後之態度、家庭經濟狀
    況、教育程度等一切情狀，予以綜合考量，已詳為審酌刑法
    第57條各款情形，並適用刑法第59條規定，就被告強盜罪刑
    量處有期徒刑2年8月，既未逾越法定刑度，亦未違反比例原
    則或罪刑相當原則，難認有何濫用權限情事，客觀上不生量
    刑明顯失出失入之裁量權濫用情形，核屬法院量刑職權之適
    法行使，所為量刑與被告所為犯行之罪責相當，並無何過重
    之情，量刑洵屬允當，難認有何不當而構成應撤銷之事由可
    言。被告提起上訴並無理由，應予駁回。
據上論斷，應依刑事訴訟法第368條，判決如主文。
本案經檢察官林伯文提起公訴，檢察官謝宗甫到庭執行職務。
中　　華　　民　　國　　110 　年　　6 　　月　　8 　　日
　              　刑事第十八庭  審判長法　官  何俏美
                                      法　官  黃紹紘
                                      法　官  陳海寧
以上正本證明與原本無異。
如不服本判決，應於收受送達後20日內向本院提出上訴書狀，其
未敘述上訴之理由者並得於提起上訴後20日內向本院補提理由書
（均須按他造當事人之人數附繕本）「切勿逕送上級法院」。
                                      書記官  謝文傑
中　　華　　民　　國　　110 　年　　6 　　月　　8 　　日
附錄本案論罪科刑法條全文
刑法第328條
意圖為自己或第三人不法之所有，以強暴、脅迫、藥劑、催眠術
或他法，至使不能抗拒，而取他人之物或使其交付者，為強盜罪
，處5年以上有期徒刑。
以前項方法得財產上不法之利益或使第三人得之者，亦同。
犯強盜罪因而致人於死者，處死刑、無期徒刑或10年以上有期徒
刑；致重傷者，處無期徒刑或7年以上有期徒刑。
第一項及第二項之未遂犯罰之。
預備犯強盜罪者，處1年以下有期徒刑、拘役或9千元以下罰金。

附表
編號 名稱 備註 1 手槍造型打火機1只 臺北市政府警察局士林分局搜索扣押筆錄、扣押物品目錄表、扣案物品照片（見偵3862卷第45至49、55至59頁）。 2 黑色連帽上衣1件  3 黑色鴨舌帽1頂  4 黑色口罩1個  5 黃色上衣1件  6 藍色外套1件